【裁判字號】    97,上訴,1512
【裁判日期】    970710
【裁判案由】    偽造有價證券
【裁判全文】
臺灣高等法院刑事判決                97年度上訴字第1512號
    上  訴  人
    即 自訴 人  勝達人力仲介有限公司
    代  表  人  乙○○
    上  訴  人
    即 自訴 人
    即反訴被告  乙○○
    前列二人共
    同自訴代理
    人兼反訴被
    告選任辯護
    人          許坤立律師
                郭香吟律師
    上  訴  人
    即 反訴 人
    即  被  告  丁○○
    反訴代理人
    兼選任辯護
    人          毛英富律師
上列上訴人因被告偽造有價證券等、反訴被告誣告等案件，不服
臺灣臺北地方法院95年度自字第36號， 中華民國97年2月26日第
一審判決（臺灣臺北地方法院檢察署檢察官移送併辦95年度偵字
第16 699號），提起上訴，本院判決如下：
    主  文
上訴駁回。
    事  實
一、乙○○為址設臺北市中正區○○○路9巷20號1樓之勝達人力
    仲介有限公司（下稱勝達公司）實際負責人，自民國90年起
    ，為公司業務經營周轉之用，乃透過勝達公司之會計丁○○
    陸續向范宸瑄、鍾琬萍調借現金使用，並積欠在勝達公司擔
    任業務工作之詹雅惠會錢未給付，而勝達公司亦積欠詹雅惠
    薪資、業務獎金未給付。嗣於93年7月間某日， 經與丁○○
    、詹雅惠二人會算後， 分別簽發如附表所示支票3紙予詹雅
    惠、范宸瑄、鍾琬萍以償清償。 詎乙○○明知如附表所示3
    紙支票為其本人所簽發，丁○○並無侵占勝達公司、乙○○
    之支票簿、印鑑章及偽造如附表所示3紙支票之情事， 竟意
    圖使丁○○受刑事處分，於95年3月29日向原審提起自訴 ，
    誣指丁○○於93年至94年間，基於意圖為自己不法所有之概
    括犯意，利用其代勝達公司、乙○○保管支票簿及印鑑章機
    會，先後將如附表所示3紙空白支票侵占入己； 復意圖供行
    使之用，於93年11月5日、94年6月30日及94年9月30日， 先
    後在如附表所示支票3紙上偽造簽發票面金額新臺幣（ 下同
    ）165萬8722元、150萬元及2百萬元，並盜用勝達公司、 乙
    ○○印鑑章蓋用在如附表所示3紙支票上， 而偽造如附表所
    示3紙支票後，將如附表所示3紙支票分別交付予詹雅惠、范
    宸瑄、鍾琬萍提示行使，涉有普通侵占、業務侵占及偽造有
    價證券罪嫌等語。
二、案經丁○○提起誣告反訴。
    理    由
壹、證據能力部分：
  一、按被告以外之人於審判外向法官所為之陳述，得為證據，
      刑事訴訟法第159條之1第1項定有明文。經查， 證人郭永
      華在原審94年度簡上字第664號民事事件 95年12月15日準
      備程序期日中以證人身分具結向法官所為之證述、被告丁
      ○○在原審94年度簡上字第664號民事事件95年2月14日準
      備程序期日中以證人身分向法官所為之證述，依刑事訴訟
      法第159條之1第1項規定，均得為證據。
  二、次按被告以外之人於審判外之言詞或書面陳述，除法律有
      規定者外，不得作為證據。被告以外之人於審判外之陳述
      ，雖不符前四條之規定，而經當事人於審判程序同意做為
      證據，法院審酌該言詞陳述或書面陳述作成時之情況，認
      為適當者，亦得為證據。當事人、代理人或辯護人於法院
      調查證據時，知有刑事訴訟法第159條第1項不得為證據之
      情形，而未於言詞辯論終結前聲明異議者，視為有前項之
      同意，刑事訴訟法第159條第1項、第159條之5分別定有明
      文。查，本院認定事實所憑之證據，部分屬傳聞證據，惟
      自訴人勝達公司、乙○○、自訴代理人、被告及其選任辯
      護人均未於本院言詞辯論終結前聲明異議，本院審酌該等
      言詞或書面陳述作成之情況，並無非出於任意性或不正取
      供，或違法或不當情事，且客觀上亦無不可信之情況，堪
      認為適當，依刑事訴訟法第159條之5第2項規定， 均得作
      為證據，先予敘明。
貳、反訴有罪部分：
  一、訊據反訴被告乙○○固坦承其於 93年5月間均已將勝達公
      司及其本人之支票簿、印鑑章收回，反訴人丁○○於93年
      7月間已無法取得勝達公司及其本人之印鑑章、 支票簿等
      事實，惟矢口否認有何誣告犯行，辯稱：伊並未簽發如附
      表所示支票3紙，該3紙支票係反訴人利用為伊及勝達公司
      保管支票簿、印鑑章之機會侵占並偽造，反訴人雖已於93
      年7月間離職，但非不得於離職後填載如附表所示支票3紙
      之發票日及票面金額並加以行使；況且勝達公司並未積欠
      證人詹雅惠薪資、業務獎金，互助會亦係反訴人以伊名義
      起會，伊並未收到會錢，更無向證人范宸瑄、鍾琬萍調借
      款項之情事，因伊曾詢問反訴人如附表編號二、三所示支
      票之下落，反訴人對伊表示業已作廢交回銀行，但如附表
      編號二所示支票竟於94年7月間遭提示， 並因存款不足而
      退票，顯與反訴人所述不符，伊始就如附表編號三所示支
      票辦理掛失止付，並對反訴人提起自訴云云。經查：
（一）反訴被告自90年起即透過反訴人陸續向證人范宸瑄、鍾琬
      萍調借現金使用，並積欠證人詹雅惠會錢未給付，而勝達
      公司亦積欠證人詹雅惠薪資、業務獎金未給付；嗣於93年
      7月間某日，反訴被告與反訴人、證人詹雅惠會算後， 分
      別簽發如附表所示支票3紙予證人 詹雅惠、范宸瑄、鍾琬
      萍以償清償等事實，業據被告丁○○在原審94年度簡上字
      第664號民事事件95年2月14日準備程序期日中以證人身分
      到庭證述屬實，復經證人詹雅惠、范宸瑄、鍾琬萍分別於
      原審96年12月11日審判期日中到庭證述明確，並有支票、
      臺灣票據交換所（總所）退票理由單及臺灣銀行帳號0000
      00000000號帳戶活期存款存摺內頁及臺灣銀行光碟櫃歷史
      明細查詢系統（帳號000000000000號帳戶）等件在卷可稽
      。
（二）反訴被告於95年3月29日向原審提起自訴， 指訴反訴人於
      93年至94年間，基於意圖為自己不法所有之概括犯意，利
      用其代勝達公司、乙○○保管支票簿及印鑑章機會，先後
      將如附表所示3紙空白支票侵占入己； 復意圖供行使之用
      ，於93年11月5日、94年6月30日及94年9月30日， 先後在
      如附表所示支票3紙上偽造簽發票面金額165萬8722元、15
      0萬元及2百萬元，並盜用勝達公司、乙○○印鑑章蓋用在
      如附表所示3紙支票上，而偽造如附表所示3紙支票後，將
      如附表所示3紙支票再分別交付予詹雅惠、范宸瑄、 鍾琬
      萍提示行使，涉有業務侵占及偽造有價證券罪嫌一節，有
      卷附刑事自訴狀1份在卷可考。
（三）證人郭永華於原審94年度簡上字 第664號民事事件95年12
      月15日準備程序期日到庭結證稱：反訴被告會在開好票後
      確認蓋章，通常都是反訴被告決定要付款，由別人開好票
      再確認等語，而證人張依萍於原審96年12月27日審判期日
      時亦到庭結證稱：反訴人離職後支票即由證人即反訴被告
      母親游呂叔樺管理，伊則負責填寫支票金額，發現票不見
      後，反訴被告要伊陪同辦理掛失止付，因反訴被告說他字
      很醜，所以要伊填寫等語，足認反訴被告確有要求勝達公
      司員工填載支票，再由其本人親自確認蓋章之習慣。
（四）反訴被告雖辯稱勝達公司並無積欠證人詹雅惠薪資、業務
      獎金，伊既不知標會的事，亦未授權反訴人起會，係反訴
      人擅用伊名義起會，伊未收到會錢云云，惟查：
  １、證人詹雅惠於原審96年12月11日審判期日時到庭證稱：伊
      於88年底至93年7月間在勝達公司擔任業務兼外務， 底薪
      2萬元，業務獎金1件15000元，從90年至93年間，不是2、
      3個月才給一次錢，就是給錢後又借回去， 伊有參加反訴
      被告為會首之互助會，1萬元1會，總共有25人，中間因為
      吃下反訴被告姊姊游雅雯之合會，所以總共跟了兩會，於
      會單上編號11之鄭先生倒會時，反訴被告亦曾叫伊致電鄭
      先生之母親。伊於93年7月間， 與反訴人、反訴被告在反
      訴被告辦公室會算積欠之薪資、業務獎金、會錢後，反訴
      人在如附表編號一所示支票上填載票面金額，並經反訴被
      告用印簽發如附表一所示支票後交伊償債等語；證人郭永
      華於原審94年度簡上字 第664號民事事件95年12月15日準
      備程序期日中以證人身分到庭結證稱：伊有參加以反訴被
      告為會首的互助會，會錢都拿至勝達公司給證人詹雅惠或
      反訴人，反訴被告都在，但未領到錢，反訴被告把伊的會
      標走了，還欠24萬元未還，反訴被告好像也標走證人詹雅
      惠的會，證人詹雅惠參加了2會等語；證人張依萍於原審9
      6年12月27日審判期日中亦到庭結證稱： 證人詹雅惠之臺
      灣銀行帳號000000000000號綜合存款存摺上「 共領65000
      （包括4000會錢）」等字語乃伊字跡，伊有聽說證人詹雅
      惠、反訴人、反訴被告有起會等語，並有如附表編號一所
      示支票影本、臺灣票據交換所（總所）退票理由單、原審
      94年度簡上字第664號民事判決、 最高法院96年度臺簡上
      字第21號民事裁定、 原審民事判決確定證明書及會單1紙
      在卷可考。
  ２、又反訴被告於原審審判中亦自承會單上聯絡電話00000000
      00號係伊所使用，會單上編號11之鄭先生倒會時，伊有請
      證人詹雅惠致電鄭先生母親等語，參酌會單上所列會員名
      單多為反訴被告之親友等情，衡諸常情，反訴人果如反訴
      被告所言，未得反訴被告之同意、授權而欲冒用反訴被告
      名義召集互助會，自不會於上開會單上留下反訴被告之聯
      絡電話，否則反訴被告必會發現，況且，上開會員名單中
      有多人係反訴被告親友，反訴人實難欺瞞所有會員而冒用
      反訴被告名義來召集互助會，足認反訴被告應有以其名義
      召集互助會或授權反訴人為之。
  ３、證人呂佩琦於原審96年12月11日審判期日中雖到庭證稱：
      反訴人及反訴被告都有邀伊參加互助會，伊不知道會首是
      反訴人還是反訴被告，反訴被告應該知道這個會等語，嗣
      後又改稱：公司大小事都問反訴人，在伊認知中，反訴被
      告應該會知道，是反訴人邀伊入會的，非反訴被告等語，
      然證人呂佩琦就此部分之證述前後不一，其證言之憑信性
      顯然不足，礙難採信。
  ４、綜上所述，勝達公司積欠證人詹雅惠薪資、業務獎金未給
      付，反訴被告亦有以伊名義召集互助會或授權反訴人為之
      ，並積欠證人詹雅惠會錢未清償，是反訴被告前開所辯，
      實不足採。
（五）反訴被告雖辯稱伊未曾向證人范宸瑄調借款項，此從證人
      范宸瑄所述之借款年息過低而與民間借貸利率相去甚遠即
      可推知云云。惟查：
  １、證人范宸瑄於原審96年12月11日審判期日時到庭證稱：反
      訴被告透過反訴人陸續向伊借款，均由反訴人轉交且係給
      付現金，金額較小的反訴被告有用現金清償，後來變成支
      票，支票都是反訴被告的，借款最多的一次是120萬元 ，
      這也是第1次開票，應是90年年初開的， 如附表編號二所
      示支票乃經過會算於93年7月時， 反訴被告為清償積欠款
      項，透過反訴人交付，但後來跳票了，票面金額係經過多
      次的換票累計而來，包括利息和本金，並沒有約定固定的
      利息等語，並有如附表編號二所示支票影本、臺灣票據交
      換所（總所）退票理由單、臺灣銀行帳號000000000000活
      期存款存摺內頁影本在卷可佐。
  ２、反訴被告於原審審判時亦自承：勝達公司有用反訴人臺灣
      銀行及第一銀行甲存帳戶，反訴人有幫伊調錢，也有幫伊
      開很多票等語，且反訴被告於原審審判時亦不否認於90年
      1月16日有一筆120萬元之款項存入勝達公司乙存帳戶一情
      ，此有勝達公司乙存帳戶往來明細表附卷可參，是此筆12
      0萬元之款項存入勝達公司乙存帳戶之時間， 與證人范宸
      瑄所述其於90年初收到 反訴被告簽發之票面金額120萬元
      支票時間相當，足認反訴人為反訴被告向證人范宸瑄調借
      120萬元之款項後，以反訴被告名義簽發票面金額120萬元
      之支票1紙予證人范宸瑄。
  ３、反訴被告雖以前開情詞置辯，然私人間借貸利率如何約定
      ，或因友誼或特殊情事致未與行情相當，即便證人范宸瑄
      所收利息與民間借貸利率相去甚遠，亦不足以推翻反訴被
      告曾向證人范宸瑄借款一事，是反訴被告前開所辯，洵無
      足採。
（六）反訴被告雖又辯稱伊並無向證人鍾琬萍調借款項，且證人
      鍾琬萍有關借款時間及如附表編號三所示支票之票面金額
      2百萬元究係單筆或是累積而來之證述前後不一， 不足採
      信云云，惟：
  １、證人鍾琬萍於原審96年12月11日審判期日時到庭結證稱：
      反訴被告是伊旅行社的客人，和勝達公司有金錢往來，大
      部分是透過反訴人來借款，陸續借了多次，借款時由反訴
      被告開車載反訴人過來，如附表編號三所示支票也是93年
      7月間，反訴被告開車載反訴人拿過來以清償借款， 共換
      票過5次，票面金額2百萬元是累積而來的，之前開的票沒
      有跳票紀錄，所以如附表編號三所示支票到期時，因反訴
      人要伊再等等，其始遲至95年5月才存入等語， 並有如附
      表編號三所示支票、臺灣票據交換所（總所）退票理由單
      、掛失止付票據提示人資料查報表、遺失票據申報書、託
      收票據紀錄表、安泰商業銀行帳號00000000000000號綜合
      存款存摺封面等件在卷可佐，足認證人鍾琬萍與勝達公司
      有業務往來，反訴被告曾向證人鍾琬萍調借款項，並簽發
      支票予證人鍾琬萍。
  ２、反訴被告雖以前開情詞置辯。 而證人鍾琬萍於95年6月12
      日警詢時雖供稱：93年7月間，系爭支票交予伊手上， 伊
      是把2百萬元現金親手交付給丁○○等語， 復於95年9月8
      日偵查中以證人身分到庭結證稱：丁○○有拿票向伊調現
      金給被告，90年5月時， 丁○○拿如附表編號三所示支票
      跟伊調現等語， 對於2百萬元借款之次數、金額及支票交
      付時間有所出入，惟依證人於原審96年12月11日審判期日
      到庭結證所稱：因為地檢署檢察官沒有問的很清楚，伊也
      沒有說那麼清楚。如附表編號三所示支票，這張票有換過
      5次。已經不是最初調現那張，兩百萬是累積的， 大部分
      都用現金給丁○○，因為都是乙○○載丁○○來的，他在
      車上等語，依其所陳90年取得該支票及前開所陳系爭支票
      開票時間以觀，證人鍾琬萍所為之前開證詞，其所述附表
      編號三所示支票乃係多次換票之結果，非90年間即取得，
      而票面金額2百萬元亦係累積而得應較為可信， 反訴被告
      認證人鍾琬萍之證述前後不一，不可採信云云，尚無理由
      。
  ３、反訴被告另辯稱反訴人陳稱曾將自證人鍾琬萍處借得之21
      6萬6千元匯至勝達公司臺灣銀行帳號000000000000內一節
      ，與證人鍾琬萍前開證述不符，且該筆款項乃勝達公司向
      第一商業銀行之貸款云云，並提出第一商業銀行00000000
      000勝達公司活期存款存摺封面、內頁、 匯款申請書代收
      入傳票、存摺類存款取款憑條、臺灣銀行城中分行匯入匯
      款明細表、第一商業銀行營業部96年4月27日（96） 一營
      自第38號函及其檢附第一商業銀行存摺類存款取款憑條、
      匯款申請書代收入傳票等件為證。然反訴人本即有幫反訴
      被告調借款項一節，為反訴被告於原審審判中所自承，且
      反訴人因觀之臺灣銀行帳號000000000000帳戶活期存款存
      摺內頁所示， 90年5月21日有一筆216萬6千元以其名義匯
      入勝達公司，或因時隔較久而誤為該筆款項乃其向證人鍾
      琬萍所調借，然縱使該筆216萬6千元之款項係勝達公司向
      第一商業銀行之貸款，亦難資為證明反訴被告未曾向證人
      鍾琬萍借款之事實，是反訴被告上開所辯，亦不足採。
（七）反訴被告雖辯稱反訴人於幫忙開立支票時，有習慣從後面
      撕票，有時候還會跳著撕， 且反訴人雖已於93年7月間離
      職， 但反訴人離職後非不得填載如附表所示支票3紙之發
      票日及票面金額並行使云云。然證人張依萍於原審96年12
      月27日審判期日中到庭證稱： 伊於89年6月起在勝達公司
      擔任行政工作，一開始只擔任出納，登記從雇主那收回之
      傳票，反訴人或反訴被告開好票後，若有將票拿給伊，伊
      即會登記於登記簿上，登記在哪天應該就是表示票哪天到
      期，登記簿上有蓋伊圓戳章應該就是伊所寫，填寫支票號
      碼的順序都是順號，不會從後面往前開，也不會跳著開等
      語。又查，票號ＡＥ0000000號至ＡＥ0000000號，除票號
      ＡＥ0000000號外，均於93年4、5月間所開立， 而票號Ａ
      Ｅ0000000號至ＡＥ0000000號及 票號ＡＥ0000000號至Ａ
      Ｅ0000000號均係於同年6月間所開立； 票號ＡＥ0000000
      號至ＡＥ0000000號均於93年4月至7月間開立， 而票號Ａ
      Ｅ0000000號至ＡＥ0000000號， 除票號ＡＥ0000000號外
      ，均係在93年7月以後始開立等情，有票號ＡＥ0000000號
      支票、臺灣銀行支票存根、日記帳本、記帳明細、臺灣銀
      行支票類存款戶對帳單等件在卷可稽，足見勝達公司及反
      訴被告之支票應均為按票號順序依序開立，故就如附表所
      示支票前後支票開立時間推算，如附表所示支票應係93年
      6、7月間開立應屬合理。況且，反訴被告於原審審判時亦
      自承支票簿及印鑑章於93年5月即已收回， 若要開票需由
      伊或證人游呂叔樺蓋章等語，則於93年6、7月間，勝達公
      司及反訴被告之支票、印鑑章既均已收回由反訴被告及證
      人游呂叔樺保管，反訴人應無侵占及偽造如附表所示支票
      之機會，是反訴被告上開所辯，洵無足採。
（八）反訴被告固又辯陳伊詢問反訴人如附表編號二、三所示支
      票下落時，反訴人對伊表示已作廢交回銀行云云，惟：
  １、反訴被告於94年8月18日即 就如附表編號三所示支票辦理
      掛失支付，並記載「 93年6月份因會計說此支票已繳回作
      廢，但至今到貴行申請此支票並無繳回作廢」等文字之事
      實，有票據掛失止付通知書一份在卷足憑，惟如附表編號
      三所示支票乃證人鍾琬萍於95年5月4日始提示一節，有如
      附表編號三所示支票影本、臺灣票據交換所（總所）退票
      理由單等件附卷可考，果反訴被告所辯屬實，則反訴被告
      於95年3月間提起自訴時， 應尚不知如附表編號三所示支
      票票面金額若干， 惟反訴被告卻於95年3月29日提起自訴
      時， 已於自訴狀載明如附表編號三所示支票票面金額為2
      二百萬元，此情與反訴被告上開所辯顯有矛盾。反訴被告
      雖另辯稱因有討債公司之人於95年2月20日、27日、 3月1
      日持如附表編號三所示支票至公司討債，伊始知悉如附表
      編號三所示支票之票面金額為何，並提出照片五張為證，
      且證人即反訴被告丙○○於本院審判時亦到庭證稱：95年
      2月他們7、8個人來勝達公司，當時伊沒有表明身分， 他
      們說是一位詹小姐委託過來的，他們說有一張本票在他們
      身上，我說可否讓我影印留存，等老闆回來，結果他們就
      讓我影印，我影印之後跟他們說等乙○○回來再跟你們聯
      絡，我說這票已經報遺失了，等他們查清楚再來跟我們講
      。該紙支票票號不知道，金額我看到是二百萬元云云。惟
      以證人與反訴被告係屬親姐弟關係，難免為迴護反訴被告
      之詞，依上開證據所示，其證詞尚難採為反訴被告有利之
      認定。況且，反訴被告亦自承從上開照片無法知悉討債公
      司之人所持即為如附表編號三所示支票，反訴被告上開所
      辯是否屬實，自非無疑。
  ２、又證人張依萍於原審96年12月27日審判期日時到庭結證稱
      ：如附表編號一所示支票跳票時，反訴被告有請伊去銀行
      查，當時有查出是證人詹雅惠，也有去查如附表編號二、
      三所示支票，銀行沒有說作廢，那時候就知道該二張支票
      未作廢，也都有將查的結果告訴反訴被告等語，足見反訴
      被告於93年11月間已知如附表編號一所示支票為證人詹雅
      惠所提示，且如附表編號二、三所示支票並未作廢等情，
      然反訴被告於原審審判時亦自承其未詢問證人詹雅惠為何
      提示如附表編號一所示支票，亦無交代他人去詢問等語，
      此與常情顯有不符，且證人張依萍告知反訴被告如附表編
      號二、三所示支票並未作廢等語，亦與反訴被告所陳反訴
      人表示如附表編號二、三所示支票已作廢交回銀行乙節不
      合，惟反訴被告竟未做任何處理，直至94年7月1日發現如
      附表編號二所示支票跳票後，始至銀行掛失止付如附表編
      號三所示支票，亦與常情有違，足認反訴被告辯稱其詢問
      反訴人如附表編號二、三所示支票下落時，反訴人對其表
      示業已作廢交回銀行云云，應屬虛妄。
（九）至於證人劉鸞嬌於原審96年12月11日審判期日中固到庭證
      稱：伊係記帳業者，有幫勝達公司申報營業稅，兩個月向
      反訴人請款一次，由反訴人當場蓋印、開票，但已忘記93
      年5月是不是反訴人處理， 且不是每次都係反訴人開票等
      語， 則證人劉鸞嬌對於93年5月時是否為反訴人處理開票
      事宜既已記憶不清，且自承非每次均由反訴人開票，是證
      人劉鸞嬌上開證述並不足證明如附表所示支票係由反訴人
      所簽發。又證人呂佩琦於原審96年12月11日審判期日中雖
      到庭結證稱：有人來請款時是由反訴人開票，有時候反訴
      人會從抽屜拿出支票及印章，沒有聽過證人詹雅惠與反訴
      被告間有金錢糾紛或是證人詹雅惠對此有所抱怨等語，固
      足以證明反訴人於勝達公司任職時曾幫忙開票一情，然反
      訴人當時與反訴被告乃男女朋友關係，且任勝達公司會計
      ，即便曾幫忙開票，亦無法證明如附表所示支票係由反訴
      人所簽發，況且證人呂佩琦於原審同一審判期日中亦證稱
      ：有聽過反訴人和反訴被告爭吵欠款未還及欠證人詹雅惠
      錢的事，也有聽到證人詹雅惠在吵等語，是證人呂佩琦於
      原審審判時之證詞前後不一，其證言之憑信性，殊值懷疑
      ，亦難為反訴被告有利之佐證。
（十）另證人游呂叔樺於 原審97年1月29審判期日時到庭結證稱
      ：伊於93年5月底6月初開始保管勝達公司印鑑及資料，伊
      每個月都會看對帳單，未曾發現作廢之通知，反訴被告交
      付支票簿時有3張支票不見，乃請教陳律師如何處理， 陳
      律師說等看誰把票存進去再處理，如附表編號一所示支票
      即是如此而未處理，而如附表編號二、三所示支票，反訴
      被告說反訴人跟他說已剪掉作廢，當時相信反訴人之說法
      ，但94年8月對帳單來才發現如附表編號二 所示支票於同
      年7月1日經提示且未兌現，銀行於退票當天沒有通知錢不
      夠等語。然臺灣銀行會將該行支票存款按月抄送存戶對帳
      單，於次月一週內送達供核對一情，有臺灣銀行支票類存
      款戶對帳單在卷可考，是證人游呂叔樺於93年5月底6月初
      既已知悉有3張支票不見而請教律師如何處理， 表示其非
      常重視此事，而其每個月又有看對帳單之習慣，則在聽反
      訴被告轉述反訴人說如附表編號二、三所示支票已經作廢
      ，應會核對次月對帳單確認反訴人說詞是否正確，而在發
      現沒有作廢通知後，證人游呂叔樺既未就此詢問反訴人，
      而僅聽從律師建議等票存進去後才作處理，實與常情不符
      ；且依一般商業習慣，銀行於如附表編號二所示支票退票
      當天應會通知客戶該帳戶內錢不夠，此由證人游呂叔樺於
      原審審理時自承臺灣銀行曾經 在一張1百萬元的票進來要
      跳票時，有打電話通知等語可知，惟證人游呂叔樺不僅證
      述其於如附表編號二所示支票要跳票時並未收到銀行通知
      等語，且其於如附表編號一所示支票跳票後，旋即向銀行
      查詢而知悉該紙支票係證人詹雅惠所提示，卻未做任何處
      理，而遲至94年8月如附表編號二所示支票跳票後， 始要
      求反訴被告處理如附表編號三所示支票，與一般常情有悖
      ，是證人游呂叔樺前開之證述顯有多處不合常理，其證述
      憑信性不足，不足採信。另證人甲○○於本院審判時雖到
      庭證述：反訴被告有跟伊說3紙支票已作廢， 支票是丁○
      ○沒有經過他同意開立的，反訴被告讓詹雅惠提示票據跳
      票，伊有問是否有欠丁○○錢，他說沒有，伊建議等持票
      人出面主張票據再處理。另外，當時公司有跟伊說，詹小
      姐有找人到公司要債，我跟公司講說直接報警處理就好了
      ，但公司的人要求我過去，我就過去，我就跟討債的人說
      ，票據有糾紛，請訴訟處理，並請警員請他們離開等語。
      惟證人所陳票據係反訴人盜開及有無積欠持票人債務等情
      ，均係來自反訴被告所陳，亦難依其所陳，認該支票的開
      立係遭反訴人所盜開。
（十一）綜上所述，勝達公司及反訴被告支票簿、印鑑章於93年
        5月即已收回， 反訴人已無侵占及偽造如附表所示支票
        之機會，反訴被告確有積欠證人范宸瑄、鍾琬萍款項及
        證人詹雅惠會錢，勝達公司亦有積欠證人詹雅惠薪資、
        業務獎金，且反訴被告有要求勝達公司員工填載支票，
        再由其親自確認蓋章之習慣， 故如附表所示支票3紙應
        係於93年7月間， 經反訴被告、反訴人及證人詹雅惠會
        算後，由反訴人依反訴被告指示填寫支票，再由反訴被
        告蓋章分別簽發予證人詹雅惠、范宸瑄、鍾琬萍以償債
        務無訛，反訴被告於上訴後雖另又辯稱盜開支票時間應
        在反訴人離職前幾月云云，實屬其事後辯解卸責之詞。
        再者，反訴被告對於反訴人究竟係於何時間、何地點、
        以何種方式侵占如附表所示支票3紙， 並盜用勝達公司
        、反訴被告印章等情，均無法具體指證，竟為圖卸票據
        責任，而以不實之事誣指反訴人有普通侵占、業務侵占
        及偽造有價證券之行為，故其所辯無誣告犯意要屬臨訟
        卸責之詞，委無可採。本件事證明確，反訴被告誣告犯
        行，洵堪認定，應依法論科。反訴被告上訴後再聲請傳
        喚證人詹雅惠、范宸瑄、鐘琬萍3人到庭做證， 本院認
        渠等3人已在原審交互詰問時證述甚明， 並無再次傳訊
        之必要，併予敘明。
  二、核反訴被告所為，係犯刑法第169條第1項誣告罪。檢察官
      移送併辦部分 (95年度偵字第16699號)與本案為事實上同
      一案件，本院自應併予審理論究，併此敘明。
  三、原審因認本件反訴部分被告罪證明確， 引用刑法第169條
      第1項，中華民國96年罪犯減刑條例第2條第1項第3款、第
      7條之規定。並審酌反訴被告年輕力壯， 不思積極賺取金
      錢以清償其與勝達公司積欠證人詹雅惠、范宸瑄及鍾琬萍
      之債務，竟虛構事實向法院提起自訴，而為本件誣告犯行
      ，惡性非輕，犯後猶飾詞飾責，未見悔意，兼衡其犯罪之
      動機、目的、手段、情節及犯罪所生損害等一切情狀，量
      處有期徒刑1年，以資懲儆。並以被告係於96年4月24日前
      犯本件誣告犯行，所為犯行符合中華民國九十六年罪犯減
      刑條例之減刑條件， 並依該條例第2條第1項第3款之規定
      減其宣告刑2分之1，核無不合，量刑亦稱妥適，上訴人即
      反訴人上訴意旨認原審量刑過輕，及上訴人即反訴被告上
      訴意謂仍執前詞否認犯罪，指摘原判決不當，均請求撤銷
      改判，並無理由，此部分上訴應予駁回。
、本訴無罪部分：
  一、自訴意旨略以：被告丁○○本係自訴人勝達公司會計，乃
      從事業務之人，於93年至94年4月間， 意圖為自己不法之
      所有，基於概括犯意，利用為自訴人勝達公司、乙○○保
      管支票簿及印鑑章之機會，先後將其業務上持有之自訴人
      勝達公司所有如附表編號一所示支票1紙， 及持有之自訴
      人乙○○所有如附表編號二、三所示支票2紙， 侵占入己
      ，復意圖供行使之用，於不詳時間盜用自訴人勝達公司、
      乙○○印鑑章，蓋於如附表編號一所示支票上，另盜用自
      訴人乙○○印鑑章蓋於如附表編號二、三所示支票上，並
      於不詳時間分別於如附表所示支票上填載如附表所示之發
      票日及票面金額（自訴狀將如附表編號一所示支票之發票
      日誤載為93年11月15日），其後於不詳時間分別將如附表
      所示支票持交證人詹雅惠、范宸瑄、鍾琬萍提示，均因存
      款不足遭退票，因認被告涉犯刑法第336條第2項業務侵占
      、第335條第1項普通侵占、第201條第2項行使偽造有價證
      券罪嫌云云。
  二、按犯罪事實應依證據認定之，無證據不得認定犯罪事實；
      不能證明被告犯罪或其行為不罰者，應諭知無罪之判決，
      刑事訴訟法第154條第2項、第301條第1項分別定有明文。
      次按事實之認定，應憑證據，如未能發現相當證據，或證
      據不足以證明，自不能以推測或擬制之方法，以為裁判之
      基礎；又認定犯罪事實所憑之證據，雖不以直接證據為限
      ，間接證據亦包括在內，然而無論直接或間接證據，其為
      訴訟上之證明，須於通常一般之人不致有所懷疑，而得確
      信其為真實之程度者，始得據為有罪之認定；再認定不利
      於被告之事實，須依積極證據，苟積極證據不足為不利於
      被告事實之認定時，即應為有利於被告之認定，更不必有
      何有利之證據，最高法院40年臺上字第86號、76年臺上字
      第4986號及30年上字第816號分別 著有判例意旨可資參照
      。
  三、本件自訴人勝達公司、乙○○認被告涉有上揭犯行，無非
      係以如附表編號一、三所示支票、編號一、二所示支票之
      退票理由單及編號三所示支票之票據掛失止付通知書、原
      審94年度簡字第23888民事判決、照片5張等件資為論據。
      惟訊據被告堅詞否認有何自訴人所指犯行，辯稱：因自訴
      人乙○○積欠證人范宸瑄、鍾琬萍款項及證人詹雅惠會錢
      ，自訴人勝達公司亦有積欠證人詹雅惠薪資、業務獎金，
      故如附表所示支票三紙乃係經會算後，於93年7月間， 由
      被告依自訴人乙○○指示填寫支票，再由自訴人乙○○蓋
      章分別簽發予證人詹雅惠、范宸瑄、鍾琬萍償債，伊已於
      93年7月間離職， 離職時並未對自訴人乙○○表示如附表
      編號二、三所示支票已作廢交回銀行等語。
  四、經查：
  （一）原審94年度簡字第23888號民事判決業經原審於96年6月
        13日以94年度簡上字第664號民事判決廢棄， 改判證人
        詹雅惠勝訴，並經最高法院於96年9月6日以96年度臺簡
        上字第21號民事裁定駁回上訴確定一節，有原審94年度
        簡上字第664號民事判決、最高法院96年度臺簡上字第2
        1號民事裁定及原審民事判決確定證明書等件 在卷可考
        ，合先敘明。
  （二）如附表所示支票依前開所述推算結果，應係93年6、7月
        間所開立，被告雖於93年7月間離職， 惟自訴人勝達公
        司、 乙○○業已於93年5月間將其等支票簿及印鑑章收
        回改由自訴人乙○○及證人游呂叔樺保管，被告實無侵
        占及偽造如附表所示支票之機會，且自訴人乙○○有要
        求任職於勝達公司之員工幫忙填載支票，再由其親自確
        認蓋章習慣之習慣，自訴人乙○○確有積欠證人范宸瑄
        、鍾琬萍款項及證人詹雅惠會錢，自訴人勝達公司亦有
        積欠證人詹雅惠薪資、業務獎金等事實，亦已於前敘述
        甚明。
  （三）綜上，如附表所示支票三紙既係均於93年7月間， 經自
        訴人乙○○、被告及證人詹雅惠會算後，由被告依自訴
        人乙○○指示填寫支票，再由自訴人乙○○蓋章分別簽
        發予證人詹雅惠、范宸瑄、鍾琬萍償債，自難認被告有
        何普通侵占、業務侵占及偽造如附表所示支票之犯行。
  五、綜上所述，自訴人勝達公司、乙○○所舉之證據與所指出
      之證明方法尚未足使本院確信被告有普通侵占、業務侵占
      及偽造有價證券之犯行。此外，復查無其他積極證據足資
      認定被告有何自訴人勝達公司、乙○○所指之犯行，依照
      前開之說明，不能證明被告犯罪，自應為被告此部分無罪
      之諭知。
  六、原審對於自訴部分因認自訴人所提證據尚不足以證明被告
      犯行，而為被告無罪之認定，尚無違誤，自訴人上訴意旨
      仍執前詞，指摘原判決此部分無罪認定有誤，請求撤銷改
      判有罪，尚有未合，此部分上訴應予駁回。
據上論斷，應依刑事訴訟法第368條，判決如主文。
中    華    民    國    97    年    7     月    10    日
            刑事第４庭    審判長法  官  沈宜生
                                法  官  鄭水銓
                                法  官  周煙平
以上正本證明與原本無異。
如不服本判決應於收受送達後十日內向本院提出上訴書狀，其未
敘述上訴之理由者並得於提起上訴後十日內向本院補提理由書（
均須按他造當事人之人數附繕本）。
                                書記官  蕭麗珍
中    華    民    國    97    年    7     月    15    日
附錄：本案論罪科刑法條全文
刑法第169條第1項
意圖他人受刑事或懲戒處分，向該管公務員誣告者，處7年以下
有期徒刑。
意圖他人受刑事或懲戒處分，而偽造、變造證據，或使用偽造、
變造之證據者，亦同。
附表：
┌─┬─────┬─────┬────┬────┬──────┬──────┐
│編│支票號碼  │發  票  日│發票人  │付 款 人│票 面 金 額 │退  票  日  │
│號│          │          │        │        │（新臺幣）  │            │
├─┼─────┼─────┼────┼────┼──────┼──────┤
│一│AE0000000 │九十三年十│勝達公司│臺灣銀行│一百六十五萬│九十三年十一│
│  │          │一月五日  │        │城中分行│八千七百二十│月五日      │
│  │          │          │        │        │二元        │            │
├─┼─────┼─────┼────┼────┼──────┼──────┤
│二│AE0000000 │九十四年六│乙○○  │臺灣銀行│一百五十萬元│九十四年七月│
│  │          │月三十日  │        │城中分行│            │一日        │
├─┼─────┼─────┼────┼────┼──────┼──────┤
│三│AE0000000 │九十四年九│乙○○  │臺灣銀行│二百萬元    │九十五年五月│
│  │          │月三十日  │        │城中分行│            │四日        │
└─┴─────┴─────┴────┴────┴──────┴──────┘


司法院資訊處製作；財團法人民間司法改革基金會備份。
